【裁判字號】    98,消債更,13
【裁判日期】    980522
【裁判案由】    聲請更生
【裁判全文】
臺灣基隆地方法院民事裁定            98年度消債更字第13號
聲  請  人  甲○○○
即  債務人            樓
上列當事人聲請消費者債務清理事件，本院裁定如下：
    主  文
債務人甲○○○自中華民國98年5月22日17時起開始更生程序。
命司法事務官進行本件更生程序。
    理  由
一、按法院開始更生程序之裁定，應載明其年、月、日、時，並
    即時發生效力，消費者債務清理條例第45條第1項定有明文
    。又法院裁定開始更生或清算程序後，得命司法事務官進行
    更生或清算程序，必要時得選任律師、會計師或其他適當之
    自然人或法人一人為監督人或管理人，同條例第16條第1項
    亦有明文。
二、本件債務人主張：其有不能清償債務之情事，於消費者債務
    清理條例施行前，曾依中華民國銀行公會會員辦理消費金融
    案件無擔保債務協商機制（下稱銀行公會債務協商機制）與
    金融機構成立協商，約定每月償還新臺幣（下同）8,538元
    ，期間債務人均依約繳納協商款，惟債務人所任職公司因業
    務緊縮之故，依法於民國（下同）97年2月底提前預告將於
    同年5月間終止與債務人之勞動契約，依債務人收支狀況表
    可知，債務人根本無法為任何儲蓄以備不時之需，況債務人
    與配偶分居多年，相互間已無經濟上聯繫，是故，債務人雖
    於97年5月24日方遭老牛皮國際股份有限公司解雇，卻於97
    年3月11日起即未再依契約履行，實係感於前途茫茫，不知
    待至何時方有收入，徬徨失措之際為確保失業期間生活之可
    能，乃出於不得已而毀諾，俾留有現金充作緊急生活費用，
    此間情節核屬人之常情，因此，債務人之提前毀諾當係不可
    歸責，至為明顯。又債務人之無擔保或無優先權之債務總額
    未逾1,200萬元，復未經法院裁定開始清算程序或宣告破產
    ，爰向本院聲請更生等語。
三、按本條例第151條第6項準用第5項之規定，債務人前曾依銀
    行公會債務協商機制與金融機構成立協商者，固須有不可歸
    責於己致履行顯有重大困難之事由，始得聲請更生或清算，
    惟此處之「不可歸責之事由」，難以一概而論，應視情形而
    分別以觀。蓋本條例施行前，債務人依銀行公會債務協商機
    制與金融機構成立協商之當時，並無本條例可供作為後盾，
    且債務人亦無法預期嗣後將制定本條例，故債務人僅有接受
    或不接受金融機構所提出之還款方案，如不接受，則又回復
    以往高利率之循環惡夢，此外亦無其他更生或清算程序可供
    選擇，是以在債務人無任何籌碼可供談判之情形下，幾無選
    擇之自由，而金融機構亦因當時僅有此一協商機制可供債務
    人選擇，故於協商之時，往往僅顧自身債權之受償，完全未
    慮及債務人之經濟狀況，逕自提出過於嚴苛，甚至超出債務
    人之經濟能力可得負擔之協商條件，是以債務人被迫答應其
    所無法負擔之協商條件者，比比皆是。反之，本條例施行後
    之債務協商，債務人尚有更生或清算程序可供選擇，而金融
    機構亦因忌憚債務人選擇更生或清算程序，故於協商時，立
    場不致於太過堅持，是以債務人幾均可爭取有利且可負擔之
    協商方案。準此，二者之協商背景既有如此之差異，則債務
    人於前依銀行公會債務協商機制成立協商者，判斷其是否有
    「不可歸責之事由」時，自應採取較寬鬆之解釋，認為凡是
    客觀上債務人之支出增多，或收入、收益減少，非其成立協
    商時所能預期，又如協商成立時所定之條件過苛，超越債務
    人之負擔能力而客觀上履行不能，或雖未超過債務人之所得
    ，然留與債務人使用之資金過少，使債務人無法維持其基本
    生活者，均可認係不可歸責於債務人之事由。
四、經查：債務人所主張之上開事實，業據提出債權人清冊、財
    產及收入狀況說明書、戶籍謄本、戶口名簿、協議書暨還款
    計劃、薪轉證明及薪轉存摺影本、修繕估價單、離職證明書
    、在職證明書、水電、瓦斯、電信費用及稅捐繳納證明、勞
    工保險被保險人投保資料表、房屋貸款借據及繳款帳戶存摺
    影本、勞工保險局失業給付核定書影本、綜合所得稅各類所
    得資料清單、國稅局財產歸屬資料、聯合徵信中心當事人綜
    合信用報告等件為證。本院審酌債務人既已知曉即將遭資遣
    而面臨失業，為保留未來生活所需之資金而提前毀棄協商之
    承諾，實屬人之常情，況現今工作亦屬難尋，則債務人為免
    日後有不能維持生活之虞，而提前毀迄協商之承諾，尚不得
    以此苛責債務人，從而，本件債務人主張有不可歸責於己之
    事由，自堪予採信。此外，本件又查無債務人有消費者債務
    清理條例第6條第3項、第8條或第46條各款所定駁回更生聲
    請之事由存在，則債務人聲請更生，為有依據，應予准許，
    並命司法事務官進行本件更生程序，爰裁定如主文。
中    華    民    國    98    年    5     月    22    日
                  民事庭法   官  徐世禎
上為正本係照原本作成。
本裁定不得抗告。
本裁定已於98年5月22日17時公告。
中    華    民    國    98    年    5     月    22    日
                        書 記 官  周素秋


司法院資訊處製作；財團法人民間司法改革基金會備份。
